【裁判字號】    99,台上,3361
【裁判日期】    990603
【裁判案由】    殺人
【裁判全文】
最高法院刑事判決            九十九年度台上字第三三六一號
上  訴  人  甲○○
選任辯護人  魏早炳律師
            陳恩民律師
            魏翠亭律師
上列上訴人因殺人案件，不服台灣高等法院中華民國九十七年六
月十一日第二審判決（九十七年度上訴字第五八一號，起訴案號
：台灣新竹地方法院檢察署九十五年度偵字第一八六五號），提
起上訴，本院判決如下：
    主  文
原判決關於甲○○部分撤銷，發回台灣高等法院。
    理  由
本件原判決維持第一審論處上訴人甲○○殺人、寄藏手槍、妨害
自由各罪刑，駁回上訴人在第二審之上訴。固非無見。
惟查：（一）客觀上為法院認定犯罪事實及適用法律基礎之證據
，雖已調查而其內容尚未明瞭者，即與未經調查無異，如遽行判
決，仍屬應於審判期日調查之證據未予調查之違法。又刑法第六
十二條所謂自首，祇以犯人在其犯罪未發覺前，向該管公務員自
承犯罪而受裁判為已足，其方式係用言詞或書面，並無限制，亦
不以使用自首字樣為必要。又所謂未發覺，係指犯罪事實未為有
偵查犯罪職權之公務員所發覺，或犯罪事實雖已發覺，而犯人為
誰，尚不知者而言。本件上訴人甲○○於原審主張其係自首，應
予減輕其刑（見原審卷第一一二頁之辯論意旨狀）。原判決雖說
明：依證人劉建明於原審審理時之證詞：「其因被通知有少年被
殺案件而分配追查，當時已知上訴人所駕駛車輛之資料、住處暨
殺人者係『阿垣』，故在追查途中，發現該車經過，始跟追至加
油站盤查緝獲上訴人」等語，顯見警員於案發後，即知有少年被
殺之犯罪事實，亦知係「阿垣」者持槍所犯暨其所駕駛車輛車號
、住處等，揆諸前揭說明，警員既已發覺上訴人犯罪，當不符自
首之要件云云（見原判決第二十頁）。但依劉建明之證述，查獲
上訴人當時，警員尚不知上訴人之詳細年籍、長相，僅知道兇手
為綽號「阿垣」之年輕人、開一部白色喜美車輛、住處係在湖口
鄉加油站附近（見原審卷第一○四、一○五頁），然社會上常見
「綽號」相同之人，僅知嫌犯之綽號，在未有其他資料佐證下，
仍難以知悉犯罪人身分；又據上訴人及證人陳忠義於偵查時所證
，前揭白色喜美自小客車乃陳忠義所有，且由陳忠義使用中（見
偵查卷第十九、二九頁）；而依卷附資料所載上訴人之現住地址
及戶籍地址均係新竹縣湖口鄉○○村○鄰○○路八五號，似亦與
警方情報所稱上訴人住處係在湖口鄉○○路○段三九一號中國石
油加油站附近有別（見偵查卷第二、十七頁），如果無誤，則警
察機關僅憑上訴人之綽號及並非上訴人所有之車輛、住處等情報
追查，能否謂已掌握足夠之資料，產生對上訴人身分及其與犯罪
事實關連性之合理懷疑，即非無疑義。究竟上訴人於案發前之實
際居住處所為何？前揭白色喜美自小客車為何人所使用？警方於
案發後是否已掌握該車之車籍資料？此攸關警方情報是否足以產
生對上訴人身分及其與犯罪事實關連性之合理懷疑，即允有詳查
之餘地。另依劉建明於原審審理時所證，案發後警方係分組追查
，其於查獲上訴人後帶到分局，與另一組所查之兇嫌年籍核對無
誤，確認兇嫌即為上訴人等語（見原審卷第一○五頁），如果無
訛，則另一組警員於何時即已查明兇嫌（上訴人）之年籍資料？
是否在劉建明查獲上訴人之前，即已掌握上訴人之年籍資料？此
對上訴人是否為自首之利益有重大關係，亦有究明之必要。乃原
審未詳查究明，遽認其非自首，自有應於審判期日調查之證據未
予調查之違法。（二）科刑之判決書，對於犯罪事實必須詳加認
定，而後於理由內敘明其認定犯罪事實所憑之證據及其認定之理
由，方足以資論罪科刑，若僅於理由內敘明其有犯罪之證據，而
事實欄並未認定，則理由失其根據，顯與法定程式不符，其判決
即難謂非違法。原判決事實僅記載「……劉康永於毆完徐臻後即
先行下樓，並『交待』在場與其有妨害自由犯意聯絡之陳忠義、
甲○○及另二名不詳男子，共同強押鄧偉成、徐臻二人下樓，『
欲』帶離新豐鄉○○村○○路一八五號，共同非法剝奪鄧偉成、
徐臻二人之行動自由。」等情（見原判決第二、三頁）；並於理
由內敘明其認定上訴人構成妨害自由罪所憑之證據及其認定之理
由，而依刑法第三百零二條第一項判處上訴人妨害自由罪刑。惟
對於上訴人、陳忠義及二名不詳男子「究竟有無依劉康永之指示
共同將鄧偉成、徐臻『強押』、『下樓』」之行為，及究竟以何
種非法方法剝奪鄧偉成、徐臻二人之行動自由，原判決事實並未
記載，此部分即難謂原判決無理由失其根據之違法。（三）刑法
第二十三條前段規定正當防衛之違法阻卻事由，係以行為人對於
現在不法之侵害，本乎防衛自己或他人之權利意思，在客觀上有
時間之急迫性，並具備實行反擊予以排除侵害之必要性，且其因
而所受法益之被害，亦符合相當性之情形，予以實行防衛行為者
，始稱相當。又倘係行為人彼此持槍互射，必須一方初無不法傷
人之行為，因排除對方不法之侵害，始得主張正當防衛。依原判
決事實之認定，本件上訴人係夥同劉康永、陳忠義及不詳姓名之
成年男子多人，至被害人邱○彰（詳細名字及年籍資料詳卷）管
理之場所追打徐臻，將麻將桌翻倒，且舉槍朝室內天花板擊發一
槍，並向在場之人表示「有沒有人要跳出來，其為『湖口阿垣』
，如果不高興可以到湖口來找伊」等語（見原判決第二頁）。依
其情形，上訴人係持槍前往挑釁毆人，其於舉槍朝天花板開槍時
，尚無任何不法之侵害存在。又依上訴人所供，其後邱○彰對其
開一槍，其有閃避，嗣邱○彰持槍命其「不要動」，其乃持槍對
邱○彰開了好幾槍（查係三槍），因見邱○彰倒地，乃取走邱○
彰之槍枝，離開現場（見偵查卷第一四四頁），而原判決亦認定
上訴人持槍與邱○彰互射。如屬無訛，則上訴人先夥同劉康永等
人前來毆人並開槍挑釁，邱○彰始取槍反擊，能否謂上訴人之行
為合致於正當防衛或防衛過當之要件，亦非無疑義。究竟實情如
何？原審未詳予審認、辨明，逕認上訴人正當防衛過當，而予以
減刑，難謂無調查職責未盡及理由不備之違法。（四）行為後之
法律有變更者，適用裁判時之法律，但裁判前之法律有利於行為
人者，適用最有利於行為人之法律，刑法第二條第一項定有明文
。刑法第四十二條之易服勞役，係關於執行刑罰之折算標準，其
性質與非拘束人身自由之保安處分迥異，故刑法第二條第一項之
從新從輕原則，自無將有關易服勞役之執行刑罰排除在外之理。
本件關於上訴人寄藏手槍所處之罰金刑易服勞役部分，上訴人行
為後，法律已有變更，原判決疏未比較新舊法之適用，亦有未洽
。以上或為上訴意旨所指摘，或為本院得依職權調查之事項，應
認上訴人之上訴為有理由。又第三審法院應以第二審判決所確認
之事實為判決基礎，原判決上述之違背法令，影響於事實之確定
，本院無可據以為裁判，應將原判決關於上訴人部分撤銷，發回
原審法院更為審判。另犯人向有偵查犯罪職權之公務員陳明或告
知犯罪事實，如該犯罪事實屬裁判上一罪關係，陳明其一，效力
固及於其他，如屬獨立數罪，僅就其中一罪陳明犯罪事實，自首
之效力僅及於該罪，與未自首之其餘各罪無涉。本件上訴人如構
成自首，究係對數罪中之何項犯罪自首，案經發回，應併注意及
之。
據上論結，應依刑事訴訟法第三百九十七條、第四百零一條，判
決如主文。
中    華    民    國  九十九  年    六    月    三    日
                      最高法院刑事第二庭
                          審判長法官  莊  登  照
                                法官  陳  世  淙
                                法官  徐  昌  錦
                                法官  許  錦  印
                                法官  蕭  仰  歸
本件正本證明與原本無異
                                      書  記  官
中    華    民    國  九十九  年    六    月    七    日
                                                      Ｅ

司法院資訊處製作；財團法人民間司法改革基金會備份。
